臺灣士林地方法院民事判決　　　　　　　　　　　　九十二年度訴字第一三九三號
　　原　　　告　辛○○
　　訴訟代理人　陳君漢律師
　　被　　　告　Ｃ○○
　　　　　　　　Ｂ○○
　　　　　　　　Ｅ○○
　　　　　　　　Ｄ○○
　　　　　　　　戌○○
　　　　　　　　癸○○
　　　　　　　　壬○○
　　　　　　　　巳○○
　　　　　　　　丙○○
　　　　　　　　Ｆ○○○
　　　　　　　　甲○○
　　　　　　　　亥○○
　　　　　　　　Ｈ○○
　　　　　　　　卯○○
　　　　　　　　申○○
　　　　　　　　酉○○
　　　　　　　　子○○
　　　　　　　　辰○○
　　　　　　　　戊○○
　　　　　　　　丑○○
　　　　　　　　地○○
　　　　　　　　宙○○
　　　　　　　　黃○○
　　　　　　　　宇○○
　　　　　　　　天○○
　　　　　　　　未○○
　　　　　　　　玄○○
　　　　　　　　午○○
　　　　　　　　寅○○
　　　　　　　　乙○○○
　　　　　　　　Ａ○○○
　　　　　　　　Ｇ○○○
　　兼　共　同
　　訴訟代理人　丁○○
　　被　　　告　己○○民國七.
　　　　　　　　庚○○民國七.
　　右　二　人
　　法定代理人　周榮光
　　　　　　　　周革宙
右當事人間請求給付補償金事件，本院判決如左：
    主      文
原告之訴駁回。
訴訟費用由原告負擔。
    事      實
甲、原告方面：
一、聲明：
  (一)被告戌○○、癸○○、壬○○、巳○○、丁○○、丙○○、Ｆ○○○、甲○○、
    亥○○、己○○、庚○○、Ｈ○○、卯○○、申○○、辰○○、戊○○、丑○○
    、寅○○、乙○○○、Ａ○○○、Ｇ○○○應各給付原告新臺幣（下同）二十四
    萬零八百三十二元。
  (二)被告連保南、Ｂ○○、Ｅ○○、Ｄ○○應連帶給付原告二十四萬零八百三十二元
    。
  (三)被告酉○○、子○○應連帶給付原告二十四萬零八百三十二元。
  (四)被告地○○、宙○○、黃○○、宇○○、天○○、未○○、玄○○、張素真應連
    帶給付原告二十四萬零八百三十二元。
二、陳述：
  (一)原告於民國四十五年一月間，就臺北縣八里鄉○○里○段風櫃斗湖小段五之一地
    號及二十地號耕地，依據耕地三七五減租條例及相關規定，與當時出租人李智月
    等十人簽訂耕地租約（下稱「系爭耕地租約」）在案。其中五之一地號土地（下
    稱「系爭耕地」），原告承租範圍計０‧０三九四臺甲。八十三、四年間，因當
    時之土地所有權人丁○○等二十四人欲將系爭耕地收回，再由所有權人將系爭耕
    地辦理地目變更為「建」，並洽請建商開發土地、興建房舍。由於耕地依法編訂
    或變更為非耕地使用時，所有權人依耕地三七五減租條例第十七條第一項規定得
    終止租約，惟應依同條第二項規定支付補償金予承租人，然系爭耕地於當時編訂
    為耕地使用，地目為「旱」，其所有權人為求順利與建商接洽合建事宜，故與原
    告協議，由原告先出具耕作權放棄書予土地所有權人，再由所有權人尋找建商合
    作，於合建後以合建完成之房舍代替補償金支付予原告，並簽訂「耕地租約終止
    協議書」（下稱「系爭協議書」）。
  (二)系爭協議書第三條約定：「甲方（即所有權人）同意補償乙方（即原告）每耕作
    臺坪新臺幣五萬元，但並非給予現款，將來甲方與建主合建分得建物給予乙方，
    其價款標準係依甲方與建主合理訂出為標準補償乙方。」換言之，原告所得之補
    償係以每臺坪五萬元為基準，俟系爭耕地所有權人與建商合建完成後，交付合建
    完成之房屋予原告，而該房屋之價值則由所有權人與建商合理之定價計算。依據
    上述原則，原告原耕作面積為０‧０三九四臺甲，換算臺坪單位計一一五‧五九
    九六坪，因此全體出租人應給付原告五百七十七萬九千九百八十元之補償，並於
    合建完成後交付等值之房屋予原告。
  (三)詎原告同意所有權人之要求，交付耕作權放棄同意書與相關證件，並簽訂系爭協
    議書以為雙方權利義務信守之依據，且配合相關程序之辦理，迄今已近八年，然
    被告等於其間不僅未曾將系爭耕地完成與建商合作之工作，對於原告之口頭詢問
    亦置之不理。原告不得已委由代理人發函請被告說明合建洽談之進度，甚至催告
    要求給付補償金，亦未獲置理。按「因條件成就而受不利益之當事人，如以不正
    當行為阻其條件之成就，視為條件已成就。」民法第一百零一條第一項定有明文
    ，所謂以不正當行為阻其條件之成就，不僅指作為，即不作為亦包括在內，有最
    高法院八十六年臺上字第二二號判決意旨可資參照，本件原告原應獲得之補償為
    五百七十七萬九千九百八十元之等值房屋，依據系爭協議書第三條約定，係以所
    有權人（即被告）與建商洽談合建事宜，且於合建完成後為其條件，然系爭耕地
    係被告所有，故該條件需由被告與建商洽談並完成合建事宜，始有成就之可能。
    且如因合建完成，被告即應依約履行其交付房屋予原告之義務，則被告自屬因條
    件成就而受不利益之當事人。本件自雙方簽訂系爭協議書迄今已逾八年，顯有足
    夠之時間供被告積極尋找系爭耕地之合建建商，惟被告既未曾向原告表示或說明
    有任何合建計畫進行，對於原告口頭或書面之詢問亦均置之不理，甚至系爭耕地
    之地目仍維持為「旱」，根本不能建築房屋。足見被告於簽訂協議書後，並未進
    行任何合建計畫，原告依系爭協議第三條約定所得請求之補償，其條件當然亦無
    法成就，而無由請求。則因條件不成就而受不利益之被告，以消極不作為方式阻
    其條件成就，圖免其應補償之義務，依前開民法之規定，自應視為條件已成就。
  (四)依系爭協議書第三條之約定，被告應於合建完成後交付與五百七十七萬九千九百
    八十元等值之房屋予原告，然目前並無合建完成之房屋可供分配，且系爭耕地之
    地目仍維持為「旱」，依法根本無法興建房舍。故即使認被告之給付義務已因條
    件視為成就，而應履行，亦無法給付原告與五百七十七萬九千九百八十元等值之
    房屋，則被告等亦應依據民法第二百二十六條第一項之規定，負給付不能之損害
    賠償責任。因此被告應依系爭協議書第三條之約定，給付五百七十七萬九千九百
    八十元予原告，於法有據。
  (五)又「數人負同一債務或有同一債權，而其給付可分者，除法律另有規定或契約另
    有訂定外，應各平均分擔或分享之。」為民法第二百七十一條前段所明定，雖目
    前系爭耕地之所有權人已因繼承與買賣而達三十七人，然本件補償費之給付，並
    無法律或協議其為不可分或連帶給付之記載，則原告所得享有之補償金五百七十
    七萬九千九百八十元，仍應以協議簽訂時合計二十四人為計算之基準（即每人二
    十四萬零八百三十二元）。因此被告戌○○等二十一人均應各給付原告二十四萬
    零八百三十二元。而連清水、張金明及張東旭均亡故，其債務自應由其繼承人連
    帶負責，故連清水之繼承人即被告連保南、Ｂ○○、Ｅ○○、Ｄ○○應連帶給付
    原告二十四萬零八百三十二元；張金明之繼承人即被告酉○○、子○○應連帶給
    付原告二十四萬零八百三十二元；張東旭之繼承人即被告地○○、宙○○、黃○
    ○、宇○○、天○○、未○○、玄○○、張素真應連帶給付原告二十四萬零八百
    三十二元。
三、證據：提出臺灣省臺北縣私有耕地租約影本、耕地租約終止協議書影本、臺北縣
    政府函影本、土地登記謄本各一份、律師函影本二份。
乙、被告方面：
一、聲明：原告之訴駁回。
二、陳述：
  (一)本件原告起訴狀所載被告為丁○○等三十五人，其大要主張依據為系爭協議書，
    而請求分別給付原告二十四萬零八百三十二元，單就系爭協議書形式觀之，首開
    說明「原出租人李智月等十人」，後端記載「連清水等十九人」，則本件被告究
    竟有幾人實有疑義，則當事人不能確定，契約不能履行，應係不爭之事實。
  (二)原告請求「補償金」之依據為系爭協議書，其重點在於「終止耕地租約」及「分
    配房屋及補償」二者，茲答辯如下：
    1.「．．．足證兩造間三七五租約，已因承租人，以所承租之土地，供自己或他
      人建築房屋居住，並未自任耕作而歸於無效．．．全部無效．．．」（見臺灣
      高等法院八十九年度上字第二０二號判決），換言之，系爭耕地租約自始無效
      ，原告以無效之系爭耕地租約與被告訂定系爭協議書，當無依據。
    2.「．．．上訴人占有系爭土地，已無正當權源，應屬無權占有．．．」（見同
      前判決），是原告以無權占有之物，與被告訂定系爭協議書，妄想分屋或支取
      補償，毫無基礎依據。
    3.「．．．兩造均為多數人，上訴人迄未提出證明，以證向全體共有人為終止租
      約之意思表示．．．」（見同前判決），按此處所論，係對原告之行為不當，
      有加強批判之意。
    4.「．．．系爭三七五租約，依法既已無效，則占用系爭土地之上訴人（本件原
      告），即有將之返還系爭土地共有人全體之義務．．．」（見同前判決），足
      徵原告僅有義務，而無任何權利。
  (三)原告雖爰引民法第一百零一條第一項之規定為依據，惟本件並無條件成就或不成
    就之問題。
  (四)按承受訴訟，應有承受被繼承人財產之事實為前提，繼承人依法有限定繼承之規
    定。本件原告起訴所主張之承受訴訟，若被告主張其被繼承人遺留之財產，不足
    清償其債務時，被告可以不負其責。而原告並未說明被告有無拋棄繼承或繼承有
    無限制，原告恣意起訴實不足採。
三、證據：提出臺灣高等法院判決影本一份。
    理      由
一、本件原告起訴主張：原告於四十五年一月間，就臺北縣八里鄉○○里○段風櫃斗
    湖小段五之一地號及二十地號耕地，與當時出租人李智月等十人簽訂系爭耕地租
    約，原告承租系爭耕地計０‧０三九四臺甲，八十三、四年間，因當時之土地所
    有權人丁○○等二十四人欲將系爭耕地收回，再由所有權人將系爭耕地辦理地目
    變更為「建」，並洽請建商開發土地、興建房舍，乃與原告簽訂系爭協議書，由
    原告先出具耕作權放棄書予土地所有權人，再由所有權人尋找建商合作，於合建
    後，由所有權人補償原告每耕作臺坪五萬元，並以合建完成所分得之建物代替補
    償金支付予原告，依原告原耕作面積０‧０三九四臺甲，換算為一一五‧五九九
    六臺坪，是全體出租人應給付原告與五百七十七萬九千九百八十元等值之建物以
    為補償；詎迄今已近八年，被告不僅未曾將系爭耕地與建商合建，對於原告之詢
    問亦置之不理，甚至系爭耕地之地目仍維持為「旱」，根本不能建築房屋，原告
    依系爭協議所得請求之補償，其條件當然係因被告以消極不作為之方式阻止原告
    請求補償之條件成就，依民法第一百零一條第一項之規定，自應視為條件已成就
    ；惟因目前並無合建完成之房屋可供補償，被告應依民法第二百二十六條第一項
    之規定，賠償原告所受五百七十七萬九千九百八十元之損害；又因系爭耕地之所
    有權人已因繼承與買賣而達三十七人，原告所得享有之損害賠償，仍應以系爭協
    議書簽訂時合計二十四人為計算基準，即每人賠償二十四萬零八百三十二元，是
    被告戌○○等二十一人均應各給付原告二十四萬零八百三十二元，而連清水、張
    金明及張東旭均亡故，連清水之繼承人即被告連保南、Ｂ○○、Ｅ○○、Ｄ○○
    應連帶給付原告二十四萬零八百三十二元，張金明之繼承人即被告酉○○、子○
    ○應連帶給付原告二十四萬零八百三十二元，張東旭之繼承人即被告地○○、宙
    ○○、黃○○、宇○○、天○○、未○○、玄○○、張素真應連帶給付原告二十
    四萬零八百三十二元等語。
二、被告則以：原告起訴狀所載被告為丁○○等三十五人，惟依其請求所據之系爭協
    議書觀之，首開說明「原出租人李智月等十人」，後端記載「連清水等十九人」
    ，則被告究竟有幾人實有疑義；又依臺灣高等法院八十九年度上字第二０二號判
    決，系爭耕地租約自始無效，原告對系爭耕地係屬無權占有，原告以無效之系爭
    耕地租約及無權占有之物與被告訂定系爭協議書，以請求補償，自屬無據；況本
    件並無條件成就或不成就之問題；另原告並未說明繼承人被告有無拋棄繼承或限
    定繼承，即恣意起訴，亦不足採等語，資為抗辯。
三、原告主張原告於四十五年一月間，就臺北縣八里鄉○○里○段風櫃斗湖小段五之
    一地號及二十地號耕地，與當時出租人李智月等十人簽訂系爭耕地租約，原告承
    租系爭耕地計０‧０三九四臺甲之事實，業據其提出與所述相符之臺灣省臺北縣
    八埤字第三一號私有耕地租約影本在卷可稽，並為被告所不爭執，堪認為真正。
四、按原告之訴，依其所訴之事實，在法律上顯無理由者，法院得不經言詞辯論，逕
    以判決駁回之，民事訴訟法第二百四十九條第二項定有明文。而民事訴訟法第二
    百四十九條第二項所謂原告之訴，依其所訴之事實，在法律上顯無理由者，係指
    依原告於訴狀內記載之事實觀之，在法律上顯然不能獲得勝訴之判決者而言（最
    高法院六十二年度臺上字第八五四號判例參照）。次按債權人依民法第二百二十
    六條第一項之規定，請求債務人賠償因其給付不能所生之損害，係以因可歸責於
    債務人之事由致給付不能為前提，是如債務人僅係給付遲延，或係因不可歸責於
    己之事由致給付不能，即無該條項之適用。經查，原告主張系爭耕地之地目迄今
    仍為，依農業發展條例施行細則第三條規定係屬於農業發展條例第三條第一項第
    十一款第一目所稱之耕地。而依土地法第八十三條規定，凡編為某種使用地之土
    地，除經該管直轄市或縣（市）地政機關核准，不得供其他用途之使用。且依農
    業發展條例第十條第一項前段之規定，農業用地於變更為非農業使用時，應以不
    影響農業生產環境之完整，並先徵得主管機關之同意。又依農業主管機關同意農
    業用地變更使用審查作業要點第二點、第三點及臺灣省農業用地變更使用審查作
    業要點第二點、第三點之規定，申請農業用地變更使用，應徵得目的事業主管機
    關及農業主管機關之同意。顯見系爭耕地客觀上是否絕不可變更地目為「建」，
    系爭耕地所有權人能否與建商合建完成，猶未可知，是原告主張被告給付不能，
    已非正當；況系爭耕地於徵得目的事業主管機關及農業主管機關之同意，並經臺
    北縣地政機關核准變更地目為「建」之前，系爭耕地所有權人均不可能與建商合
    建房屋，再依系爭協議書之約定，給付原告補償金，亦即系爭耕地之地目能否變
    更為「建」，本非系爭耕地所有權人所能左右，是原告之所以迄今未能受領補償
    金，並非因可歸責於系爭耕地所有權人之事由所致，揆諸前揭規定及說明，原告
    提起本訴，依其所訴之事實，顯與民法第二百二十六條第一項所定「因可歸責於
    債務人之事由致給付不能」之要件有悖。從而，原告依該條項規定，訴請被告賠
    償其所受之損害，在法律上顯無理由，本院自得依民事訴訟法第二百四十九條第
    二項之規定，逕予判決駁回。
五、本件判決基礎已臻明確，兩造其餘之攻擊防禦方法及訴訟資料經本院斟酌後，核
    與判決不生影響，無一一論述之必要，併予敘明。
據上論結，原告之訴為顯無理由，依民事訴訟法第七十八條，判決如主文。
中　　　華　　　民　　　國　　九十三　　年　　　二　　　月　　 二十 　　日
                                        臺灣士林地方法院民事第二庭
                                            法      官  張國勳
右為正本係照原本作成。
如對本判決上訴須於判決送達後廿日內向本院提出上訴狀。
中　　　華　　　民　　　國　　九十三　　年 　 　二  　　月　　二十三　　日
                                            法院書記官  秦慧綺
